臺灣臺南地方法院柳營簡易庭民事判決
110年度營簡字第419號
原      告  陳文正  
訴訟代理人  王燕玲律師
被      告  陳文字  

訴訟代理人  陳宏智  
被      告  陳彥博  

兼  上一人
訴訟代理人  陳海西  

被      告  陳同明  

            陳同秋  

            陳錫宗  


            朱玉椀  

兼  上一人
訴訟代理人  陳曾甘  

上  七  人
共      同
訴訟代理人  陳明律師  
            陳偉仁律師
上列當事人間請求分割共有物事件，經本院柳營簡易庭於民國11
1年9月20日言詞辯論終結，判決如下：
    主  文
一、兩造共有坐落臺南市○○區○○段000○000地號土地，應合併分
    割如附圖三所示：編號甲部分(面積228.22平方公尺)分歸被
    告陳錫宗取得；編號乙部分(面積376.35平方公尺)分歸原告
    取得；編號丙部分(面積200.17平方公尺)分歸被告朱玉椀取
    得；編號丁部分(面積307.45平方公尺)分歸被告陳曾甘取得
    ；編號戊部分(面積222.86平方公尺)分歸被告陳同明、陳同
    秋取得，並按原應有部分比例保持共有；編號己部分(面積1
    98.59平方公尺)分歸被告陳彥博取得；編號庚部分(面積282
    .77平方公尺)分歸被告陳文字取得；編號辛部分(面積465.9
    3平方公尺)分歸被告陳海西取得；編號壬部分(面積72.08平
    方公尺)分歸被告陳錫宗、朱玉椀、陳曾甘取得，並按原應
    有部分比例保持共有；編號癸部分(面積187.54平方公尺)分
    歸兩造取得，並按原應有部分比例保持共有；編號子部分(
    面積48.16平方公尺)分歸被告陳同明、陳同秋、陳彥博、陳
    文字、陳海西取得，並按原應有部分比例保持共有。
二、原告、被告陳文字、陳同明、陳同秋、陳曾甘各應按附表二
    所示之金額補償被告陳海西、陳錫宗、朱玉椀、陳彥博。
三、訴訟費用由兩造按附表一訴訟費用負擔比例欄所示比例負擔
    。
    事實及理由
壹、程序方面：
一、訴訟繫屬中為訴訟標的之法律關係，雖移轉於第三人，於訴
    訟無影響；前項情形，第三人經兩造同意，得聲請代移轉之
    當事人承當訴訟；僅他造不同意者，移轉之當事人或第三人
    得聲請法院以裁定許第三人承當訴訟，民事訴訟法第254條
    第1項、第2項分別定有明文。原告起訴時原列訴外人即坐落
    臺南市○○區○○段0○○○段0000○000地號土地(下稱系爭土地)之
    原共有人陳海清為被告之一，請求裁判分割系爭土地，而陳
    海清已於訴訟繫屬中之民國110年1月28日將其對系爭土地之
    應有部分36分之3，以贈與為原因移轉登記予被告陳海西，
    有系爭土地土地登記謄本在卷可證，兩造均同意由被告陳海
    西承當陳海清之訴訟，揆諸前揭規定，並無不合，應予准許
    。又陳海清即脫離本件訴訟，合先敘明。
二、不變更訴訟標的，而補充或更正事實上或法律上之陳述者，
    非為訴之變更或追加，民事訴訟法第256條定有明文。且裁
    判分割共有物，屬形成判決，法院定共有物之分割方法，固
    應斟酌當事人之聲明、共有物之性質、經濟效用及全體共有
    人之利益等，而本其自由裁量權為公平合理之分配，但並不
    受當事人聲明、主張或分管約定之拘束(最高法院93年度台
    上字第1797號裁判意旨參照)。是當事人主張之共有物分割
    方法，僅供法院參考，縱為分割方案之變更或追加，亦僅屬
    補充或更正事實上之陳述，而非訴之變更或追加。原告起訴
    請求合併分割兩造共有系爭土地，原聲明：「兩造共有系爭
    土地，准予合併分割，分割方法請准嗣地上建物繪測完成後
    ，再依測量成果圖及參酌共有人意見提出。」於110年4月28
    日具狀特定其分割方案為其民事陳報暨請求狀附件1之附圖
    所示，嗣變更其分割方案為如附圖一所示之方案(下稱分割
    方案一)，而於111年6月14日具狀更正其聲明為：「⒈兩造共
    有系爭土地，准予合併分割，分割方法如分割方案一所示。
    ⒉兩造應提供補償及受補償之金額如原告民事辯論意旨狀附
    表所示。」核其內容，係關於同一共有土地分割方法主張之
    更異，屬不變更訴訟標的而補充、更正其事實上之陳述，揆
    諸前揭規定，並無不合，應予准許。
貳、實體方面：
一、原告起訴主張：
  ㈠兩造共有系爭土地，共有人及應有部分比例如附表一所示，
    該2筆土地相鄰，多數共有人相同，且均為鄉村區乙種建築
    用地，兩造間對於系爭土地無不分割之協議，系爭土地亦無
    不能分割之情事，然兩造無法達成分割之協議，爰依民法第
    823條第1項、第824條第1項、第2項及第5項之規定，請求合
    併分割。
　㈡依非都市土地使用管制規則第9條規定，乙種建築用地之建蔽
    率為百分之60，容積率為百分之240，建築技術規則建築設
    計施工編第2條則規定，基地內以私設通路為進出道路之建
    築物總樓地板面積合計在1,000平方公尺以上者，通路寬度
    為6公尺，同編第3條之1則規定，私設通路為單向出口，且
    長度超過35公尺者，應設置汽車迴車道，系爭土地現有兩造
    各自所有之建物坐落其上(建物坐落位置及面積詳如白河地
    政事務所109年12月3日法囑土地字第53000號110年1月12日
    土地複丈成果圖所示，見本院卷第123頁，下稱系爭位置圖)
    ，系爭土地為鄉村區乙種建築用地，土地面積合計高達2590
    .12平方公尺，不論依兩造何人之分割方案，如附圖一所示
    編號壬部分土地向東連接至鄉路距離已逾45公尺，依上開規
    定，系爭土地分割後應設置6公尺之路寬始得指定建築線以
    供建築之用。原告之分割方案即分割方案一已留設6公尺之
    路寬並設置迴車道，符合上開法令規定，而部分土地連接之
    私設道路雖僅有4公尺寬，然其他共有人同意臨路寬度不足
    而為分割，原告之分割方案使多數共有人分得之土地形狀方
    正，得供建築使用，對各共有人分割後之土地利用應無不利
    ，乃主張系爭土地應按分割方案一分割。又系爭土地分割後
    ，部分共有人取得土地之面積與其應有部分比例不一致，且
    土地價值亦有差異，原告同意以民事辯論意旨狀附表所示之
    金額為補償。
　㈢並聲明：
　⒈兩造共有系爭土地，准予合併分割，分割方法如分割方案一
    所示。
  ⒉兩造應提供補償及受補償之金額如原告民事辯論意旨狀附表
    所示。
二、被告等則以：
  ㈠被告陳文字：不同意原告之分割方案一，因原告之方案會使
    被告陳文字之建物遭到拆除，主張系爭土地應按如附圖二所
    示之方案(下稱分割方案二)分割。並聲明：原告之訴駁回。
　㈡被告陳彥博、陳海西、陳同明、陳同秋、陳錫宗、朱玉椀、
    陳曾甘(下稱被告陳彥博等7人)：被告陳彥博等7人主張系爭
    土地應按附圖三所示之分割方案(下稱分割方案三)分割，並
    說明分割方案三之分割方式如下：
　⒈系爭位置圖編號H、H1、K、K1之建物為被告陳同明、陳同秋
    共有，主張該建物所坐落之基地即如附圖三所示編號戊部分
    土地由被告陳同明、陳同秋取得，並繼續維持共有。
　⒉陳海清之應有部分已移轉登記予被告陳海西，被告陳海西欲
    單獨分得土地，爰主張取得如附圖三所示編號辛部分之土地
    ，且不需留設道路。
　⒊原告雖主張系爭土地依法須留設6米寬之道路始得指定建築線
    建築等語，惟同段156地號土地之聯外道路即南99線道路寬
    僅為4.5公尺，如執意留設6米寬之道路將導致私設道路較聯
    外道路為寬之不合理現象，且無論採用何人之分割方案，原
    告取得如附圖三所示編號乙部分土地，均得利用同段156地
    號土地東北側之道路出入，原告並無任意擴張如附圖三所示
    編號癸部分土地路幅以進出之必要。又系爭位置圖所載之建
    物均為未保存登記建物，系爭土地分割後，因部分建物與其
    坐落基地非屬同一人所有，亦有部分建物需遭拆除，建築物
    總樓面積並不足1,000平方公尺，並無受建築法規需設置6米
    寬道路之限制，且建築法規並未規定應將迴車道設於何處，
    如原告於分割後有設置迴車道之需求，將迴車道設置在其分
    得之土地亦非法所禁止，並無為設置迴車道而多保留私設道
    路面積之理。而被告陳彥博等7人之分割方案三所留設之道
    路，其寬度為4米，寬度已足供大、小客車及大貨車等車輛
    通行之用，亦可使共有人受分配之土地面積增加，對系爭土
    地之共有人應無不利，應為較妥適之分割方案。
  ⒋被告陳錫宗、朱玉椀、陳曾甘(下稱被告陳錫宗等3人)主張分
    別取得如附圖三所示編號甲、丙、丁部分之土地，且其等為
    通行均須經由如附圖三所示編號壬部分土地，而被告陳錫宗
    等3人間彼此感情融洽，共有如附圖三所示壬部分土地亦不
    致因通行而生爭執，乃主張該部分土地由被告陳錫宗等3人
    共同取得並保持共有，且被告陳錫宗等3人均認通行寬度以3
    公尺已足，並自如附圖三所示編號甲部分往編號丁部分劃設
    3公尺作為道路使用。
　⒌被告陳文字之分割方案二雖主張如附圖二所示編號壬部分之
    通路應為6公尺，惟使用該部分土地通行者，為取得如附圖
    二所示編號戊之陳同明、陳同秋、取得編號己之被告陳彥博
    、取得編號庚之被告陳文字、取得編號辛之被告陳海西，如
    需保留6公尺寬之道路通行，較於被告陳彥博等7人之分割方
    案三，勢需拆除更多之建物，非對共有人侵害較少之分割方
    案。
　⒍並聲明：原告之訴駁回。 
三、得心證之理由：
  ㈠各共有人，除法令另有規定外，得隨時請求分割共有物。但
    因物之使用目的不能分割或契約訂有不分割之期限者，不在
    此限；共有人部分相同之相鄰數不動產，各該不動產均具應
    有部分之共有人，經各不動產應有部分過半數共有人之同意
    ，得適用前項規定，請求合併分割，民法第823條第1項、第
    824條第6項前段分別定有明文。經查，兩造共有人間就系爭
    土地並無不分割之協議，且依現使用上之目的並無不能分割
    之情形，而系爭土地相毗鄰，其共有人亦均同意合併分割，
    並據此提出分割方案，核其等應有部分已過半數，原告為系
    爭土地之共有人，依前開規定提起本件訴訟請求合併分割系
    爭土地，自屬有據。
　㈡以原物為分配時，因共有人之利益或其他必要情形，得就共
    有物之一部分仍維持共有，民法第824條第4項定有明文。而
    分割共有物，以消滅共有關係為目的，法院裁判分割共有土
    地時，除因該土地內部分土地之使用目的不能分割(如為道
    路)或部分共有人仍願維持其共有關係，或部分當事人因繼
    承關係須就分得之土地保持公同共有者，應就該部分土地不
    予分割或准該部分共有人成立新共有關係外，應將土地分配
    於各共有人單獨所有。查分割方案一、分割方案二中之編號
    壬，及分割方案三編號壬、癸、子均係作為道路使用為確保
    共有人未來之通行權，對共有人均屬有利，此部分就共有物
    之一部分維持共有，依上開規定，應予准許。另分割方案三
    編號戊部分之土地由被告陳同明、陳同秋共同取得，其均同
    意繼續維持共有，依上開說明，亦應准許。
  ㈢法院定共有物分割之方法，應斟酌共有人之利害關係、共有
    物之性質、分割後之經濟效用及公共利益等為公平決定。經
    查，系爭土地之使用地類別為乙種建築用地，分割系爭土地
    時本應考量共有人所分得之土地形狀是否完整、未來得否建
    築等因素，然由系爭土地之共有人所提出之分割方案可知，
    兩造著重在現有建物之保留下進行分割，而系爭土地上之現
    有建物散落各處，有的建物臨路、有的建物未臨路，並均屬
    未辦保存登記之建物，有系爭位置圖及系爭土地第一類謄本
    可佐。倘一方面著重現有未辦保存登記建物之保留，又另一
    方面考量未來拆除重建可取得合法建築執照，本院認為依系
    爭土地之現況上開目的難以兼顧，此由分割方案一、二可知
    ，分割方案一僅著重附圖一編號壬所示之中間通路寬度6公
    尺，然卻未顧及南北通路狹窄，未來難以建築之情況，而分
    割方案二雖重視到南側通路寬度6公尺，惟附圖二編號辛部
    分之面寬僅有約3公尺，而北側通路亦僅有3公尺，恐均無法
    達成原告及被告陳文字一再強調兼顧未來拆除重建可取得合
    法建築可能性之目的，顯見分割方案一、二雖然成就部分共
    有人上開利益，然卻未能顧及全部共有人之利益，甚至因通
    路過寬而使部分共有人必須拆除更多現有建物。再觀分割方
    案三，其著重保留現有建物，將附圖三編號癸中間通路設置
    路寬4公尺，及同時區別南北通路使用者，讓必須使用該通
    路者提供土地，足使共有人單獨取得共有物之面積更大，也
    不至於拆除過多現有建物，本院認分割方案三並未增加特定
    共有人之利益，乃為兼顧全體共有人之利益，並使現有建物
    保留以符合共有人之意願，尚為妥適之分割方案，而為可採
    。
　㈣以原物為分配時，如共有人中有未受分配，或不能按其應有
    部分受分配者，得以金錢補償之，民法第824條第3項定有明
    文。又共有物之原物分割，依民法第825條規定觀之，係各
    共有人就存在於共有物全部之應有部分互相移轉，使各共有
    人取得各自分得部分之單獨所有權。是以原物分割而應以金
    錢為補償者，倘分得價值較高及分得價值較低之共有人均為
    多數時，該每一分得價值較高之共有人即應就其補償金額對
    於分得價值較低之共有人全體為補償，方符共有物原物分割
    為共有物應有部分互相移轉之本旨。依前所述，本院雖認系
    爭土地應按分割方案三分割，然因部分共有人於分割後所取
    得之土地，與其原應有部分之比例不合，揆諸上開說明，自
    有以金錢補償之必要。本院經囑託歐亞不動產估價師聯合事
    務所(下稱歐亞事務所)為鑑定人，就系爭土地分割後，因被
    告陳海西、陳錫宗、朱玉椀、陳彥博取得土地面積與按其應
    有部分比例得取得土地之面積各短少113.04、42.82、70.87
    、58.73平方公尺，原告、被告陳文字、陳同明、陳同秋、
    陳曾甘依此應對被告陳海西、陳錫宗、朱玉椀、陳彥博為多
    少之補償為鑑定。經該所針對勘估標的進行一般因素、不動
    產市場概況、不動產市場價格水準、區域因素、個別因素及
    勘估標的依最有效使用情況下，採用比較法之估價方式進行
    評估，選定甲案【(原告方案)中之暫編丙地號】為比準地(
    個別條件：面積為150.54㎡、面臨6及3公尺寬巷道、地形呈
    近方正、寬12.8M、平均鄰街深度12.2M、無尾巷等)，以比
    較法評估價之。並以比準地價格為基礎，考量分割後各筆土
    地之寬深度比、地形、臨路情形、嫌惡設施等之差異程度，
    推估其分割後各筆土地價格，並計算其分配價值與應有部分
    價值之差額找補金額，有歐亞事務所不動產估價報告書足憑
    。其估價方法應屬嚴謹，內容詳實客觀有據，其評估系爭土
    地之時價應屬合理，而得採為系爭土地分割後，被告陳海西
    、陳錫宗、朱玉椀、陳彥博應受金錢補償之依據。是本院審
    酌系爭土地之價格、目前之經濟景氣、共有人為金錢補償之
    意願及前開鑑定報告之意見，認系爭土地按分割方案三分割
    後，原告、被告陳文字、陳同明、陳同秋、陳曾甘應分別按
    如附表二所示之金額補償被告陳海西、陳錫宗、朱玉椀、陳
    彥博。
四、綜上所述，原告主張系爭土地為部分共有人相同之相鄰不動
    產，且應有部分過半數之共有人均同意以合併分割之方式分
    割系爭土地，兩造就系爭土地無不分割之特約，系爭土地亦
    無不能分割之情事，自屬可信，是原告請求裁判合併分割系
    爭土地，於法自無不合，惟本院審酌系爭土地之使用現狀、
    整體利用之效益、共有人之利益等情，認被告陳彥博等7人
    主張以分割方案三分割系爭土地，應較符合系爭土地之整體
    經濟效能，並兼顧共有人利益，爰採為本件之分割方法，並
    認原告、被告陳文字、陳同明、陳同秋、陳曾甘應分別按如
    附表二所示之金額補償被告陳海西、陳錫宗、朱玉椀、陳彥
    博。
五、按訴訟費用，由敗訴之當事人負擔；因共有物分割、經界或
    其他性質上類似之事件涉訟，由敗訴當事人負擔訴訟費用顯
    失公平者，法院得酌量情形，命勝訴之當事人負擔其一部，
    民事訴訟法第78條、第80條之1分別定有明文。查分割共有
    物事件本質上並無訟爭性，乃由本院斟酌何種分割方案較能
    增進共有物之經濟效益，並兼顧兩造之利益，以決定適當之
    分割方法。原告請求分割共有物，因兩造均獲得利益，如僅
    由敗訴之被告負擔，本院認為顯失公平，爰依兩造獲得之利
    益及就系爭土地應有部分之比例確定訴訟費用之負擔，爰判
    決如主文第3項所示。
六、本件事證已臻明確，兩造其餘攻擊防禦方法及所提證據，經
    本院斟酌後，認為與本件判決結果不生影響，爰不予逐一論
    列，附此敘明。
七、據上論結，本件原告之訴為有理由，依民事訴訟法第436條
    第2項、第78條、第80條之1，判決如主文。
中　　華　　民　　國　　111 　年　　10　　月　　11　　日
                  臺灣臺南地方法院柳營簡易庭
                              法  官  陳協奇
以上正本係照原本作成。
被告如不服本判決，應於送達後20日內，向本院提出上訴狀並表明上訴理由，如於本判決宣示後送達前提起上訴者，應於判決送達後20日內補提上訴理由書（須附繕本）。如委任律師提起上訴者，應一併繳納上訴審裁判費。　　　　　　　　　　　　　　
中　　華　　民　　國　　111 　年　　10　　月　　12　　日
　　　　　　　　　　　　　　　書記官  洪季杏
　　　　　　　　　　　　　　　
附表一：     編號 土地所有權人 應有部分比例 (臺南市○○區○○段000地號土地) 應有部分比例 (臺南市○○區○○段000地號土地) 訴訟費用負擔比例 1 原告陳文正 9分之1 9分之1 9分之1 2 被告陳文字 9分之1 9分之1 9分之1 3 被告陳彥博 9分之1 9分之1 9分之1 4 被告陳海西 4分之1 4分之1 4分之1 5 被告陳同明 24分之1 24分之1 24分之1 6 被告陳同秋 24分之1 24分之1 24分之1 7 被告陳錫宗 9分之1 6分之1 36分之5 8 被告朱玉椀 9分之1 6分之1 36分之5 9 被告陳曾甘 9分之1 （非該地所有權人） 18分之1 
　　　　　　
附表二： (以下單位均為新臺幣)        編號 應受補償人 原告 應補償金額 被告陳文字 應補償金額 被告陳同明 應補償金額 被告陳同秋應補償金額 被告陳曾甘 應補償金額 合計受補償金額 1 被告陳海西 146,021元 42,309元 29,403元 29,403元 187,908元 435,044元 2 被告陳錫宗 55,812元 16,171元 11,239元 11,239元 71,822元 166,283元 3 被告朱玉椀 76,859元 22,270元 15,476元 15,476元 98,907元 228,988元 4 被告陳彥博 60,031元 17,394元 12,088元 12,088元 77,250元 178,851元 合計應補償金額  338,723元 98,144元 68,206元 68,206元 435,887元